臺灣臺北地方法院刑事裁定　　　　　　　93年度聲判字第34號
聲　請　人
即　聲請人　丁○○
代　理　人　李初東律師
被　　　告　乙○○
　　　　　　丙○○
　　　　　　甲○○
　　　　　　戊○○
上列聲請人因被告等詐欺等案件，不服臺灣高等法院檢察署檢察
長中華民國93年1 月8 日93年度上聲議字第113 號駁回聲請再議
之處分（原不起訴處分案號：臺灣臺北地方法院檢察署91年度偵
字第23546 號、92年度偵字17376 號），聲請交付審判，本院裁
定如下：
    主  文
聲請駁回。
    理  由
一、按聲請人不服上級法院檢察署檢察長或檢察總長認再議為無
    理由而駁回之處分者，得於接受處分書後10日內委任律師提
    出理由狀，向該管第一審法院聲請交付審判；法院認交付審
    判之聲請不合法或無理由者，應駁回之，刑事訴訟法第258
    條之1、第258條之3第2項前段分別定有明文。
二、本件聲請人即聲請人丁○○以被告乙○○、丙○○、甲○○
    、戊○○涉犯詐欺、偽造文書、侵占等罪，向臺灣臺北地方
    法院檢察署檢察官提出告訴，經該署檢察官以91年度偵字第
    23546 號、92年度偵字第17376 號為不起訴處分後，分後，
    聲請人不服聲請再議，經臺灣高等法院檢察署（檢察長於民
    國93年1 月8 日以93年度上聲議字第113 號處分書認聲請人
    再議無理由而駁回再議等情，業經本院依職權調取臺灣臺北
    地方法院檢察署年度91年度他字第4489號、91年度發查字第
    1847號、91年度偵字第23546 號、92年度偵字第17376 號、
    臺灣高等法院檢察署93年度上聲議字第113 號等內查閱無訛
    。
三、聲請交付審判意旨略以：
  (一)被告乙○○係圓富建設企業有限公司、雙圓建設企業有限公
    司（下稱雙圓公司）之實際負責人，被告丙○○為雙圓公司
    之名義負責人，被告戊○○則為雙園公司之經理，被告甲○○為執業土地代書。詎：
　  1.被告乙○○於91年11月間，與聲請人丁○○簽訂土地合作
      興建房屋契約書，約定由聲請人丁○○提供其所有位於臺
      北縣三重市○○段第2390、2564等地號之土地（後因合併
      、分割為第2390之1 地號，下稱系爭土地），由被告乙○○出資興建房屋。被告乙○○、丙○○獲悉聲請人丁○○
      欲提供前開系爭土地作擔保，向銀行貸款供自己周轉，渠
      等認有機可乘，遂佯向聲請人表示可代為向銀行辦理貸款
      手續云云，其等乃於88年1 月20日夥同知情之土地登記代
      理人即被告甲○○，將聲請人有關土地所有權狀、國民身
      分證影本、印鑑證明正本及戶口名簿等資料，交由甲○○
      帶同聲請人持至台灣土地銀行中和分行辦理擔保權利，總
      金額為新台幣（下同）14,000,000元之抵押權設定，詎被
      告乙○○、丙○○、甲○○等見聲請人於抵押權土地登記
      書上之申請人及訂立契約人欄上已打字完成載明「義務人
      兼債務人丁○○」等字樣蓋章而確開銀行現場後，其等再
      勾結該銀行之經辦人員等，仍在前開申請書上偽填「債務
      人雙園建設有限公司，法定代理人董事長：丙○○」等字
      ，並持向臺北縣三重市地政事務所辦理抵押權設定登記，
      以達到直接圖利私人之不法利益，致使聲請人提供系爭土
      地僅用以擔保自己向銀行貸款之債務外，更必須以系爭土
      地額外擔保該公司向台灣土地銀行貸款之債務，尤其台灣
      土地銀行中和分行並據以移花接木之方式，將該土地貸款
      所得12,000,000元，直接撥付雙園公司在台灣土地銀行中
      和分行之帳戶內，其後雖迭經聲請人之催告，其等復因畏
      罪情虛，乃於90年6 月28日，向台灣土地銀行中和分行清
      償全部貸款，業據台灣土地銀行中和分行90年9 月27日和
      放字第9000501 號函復：「相關約據並於90年7 月10日由
      借款人簽據領回。」等語，以湮滅其等犯罪之證據，然其
      等仍無解於共同觸犯刑法第339 條第1 項詐欺罪及同法第
      211 偽造公文書等罪行。況聲請人所有之系爭土地，其等
      迄未將抵押權設定直記予以塗銷，聲請人仍處於抵押權擔
      保雙園公司債務之繼續狀態，其不安之危險尚且存在。
    2.被告乙○○、丙○○對於聲請人自始設局詐騙，侵吞告訴
      人之家產，乃於85年5 月13日，其等向向臺北縣政府工務
      局（下稱北縣工務局）申請核發建造執照內，其建物之起
      造人則由被告乙○○等主導策劃被告戊○○代表該公司聲
      請，而排除聲請人變成局外人，故建物辦理第一次登記地
      上興建之1 樓至7 樓及地下室1 樓全部為雙園公司所有，
      其顯有意圖為自己不法之所有，將持有之物變更為所有，
      被告等另犯刑法第214 條之偽造文書罪及同法第236 條第
      2 項業務上侵占罪嫌云云。
    3.綜上所陳，被告乙○○等與聲請人簽訂合約及代辦銀行貸
      款等，其係以欺罔手段使聲請人連續陷於錯誤，騙取告訴
      人之財物，迄今將近十年，而使聲請人一無所有，其在精
      神及物質上，苦不堪言，因之，其行可惡！其罪刑重大，
      為此向本院聲請交付審判。
四、按犯罪事實應依證據認定之，無證據不得推定其犯罪事實，
    刑事訴訟法第154 條定有明文。又告訴人之告訴，係以使被
    告受刑事訴追為目的，是其陳述是否與事實相符，仍應調查
    其他證據以資審認，最高法院52年台上字第130 號足資參照
    。又刑法上偽造文書罪分有形偽造與無形偽造兩種，前者指
    無制作權之人冒他人名義制作文書，後者指有制作權人為內
    容虛偽之文書，刑法第210 條、第211 條屬前者，第213 條
    、第215 條屬後者。刑法第339 條第1 項詐欺取財罪之成立
    ，須行為人主觀上有為自己或第三人不法所有之意圖，客觀
    上係以詐術使人將本人或第三人之物交付為構成要件。而所
    謂以詐術使人交付財物，必須行為人確有施用詐術，被詐欺
    人因其詐術陷於錯誤，而交付財物。若其並未施用詐術，或
    所用方法不能認為詐術，或不致使人陷於錯誤，即不構成該
    罪(最 高法院46年臺上字第260 號判例參照）。刑法上之侵
    占罪，須意圖為自己或第三人不法之所有，變易持有為所有
    ，始克成立，如僅將持有物延不交還或有其他原因致一時未
    能交還．既缺乏主觀要件，即難遽以該罪相繩（最高法院68
    年臺上字第3146六號判例可參）。
五、檢察官偵查中，被告乙○○、甲○○、戊○○、丙○○四人
    均堅決否認有何聲請人所指訴之前揭犯行，被告乙○○辯稱
    ：告訴人丁○○有同意將其土地設定抵押權作為擔保，由雙
    圓公司向台灣土地銀行辦理建築融資貸款，告訴人丁○○有
    偕同前往土地銀行辦理手續等語。被告甲○○則辯稱：當時
    係雙圓公司委託伊向土地銀行中和分行辦理建築融資，告訴
    人丁○○同意提供土地擔保借款，因銀行承辦人員要求雙圓
    公司亦應列為債務人，故在土地抵押權設定約定書及抵押權
    土地登記書上以原子筆加註「債務人雙圓建設有限公司，法
    定代理人董事長：丙○○」等文字後，始交由告訴人丁○○
    蓋章等語。被告丙○○則以：伊僅為雙圓公司名義負責人，
    公司業務均由實際負責人乙○○處理等語置辯。
六、經查：
  (一)按地主提供土地，由建商出資合建房屋，如契約之目的，在
    於財產權之交換（即以地易屋）者，則為互易之性質。綜觀
    前開土地合作興建房屋契約書內容所載，係由聲請人丁○○
    提供系爭土地，交由被告乙○○出資興建房屋，待完工後被
    告乙○○原始取得房屋所有權，聲請人再以其基地所有權與
    被告乙○○之房屋所有權交換，而各取得其分得樓層之基地
    及房屋所有權，足認被告乙○○與聲請人簽訂之合建契約，
    其性質應屬互易契約，合先敘明。
　(二)次按所謂起造人，依建築法第12條之規定，為建造該建築物
    之申請人，卷附之土地合作興建房屋契約書第6 條第3 款雖
    載明「申請建築執照及土地建物登記名義人由雙方自由指定
    」等語，然第4 條第5 款又載有「乙方（即被告乙○○）應
    將甲方（即聲請人丁○○）所提供可資興建之土地以盡其利
    之原則規劃使用，並向縣市政府申請建築執照」等語，是合
    建契約書既已載明由被告乙○○向縣市政府申請核發建照執
    照，揆諸前開建築法法條意旨，堪認合建契約係約定以被告
    乙○○為起造人，是被告乙○○以其所經營之雙圓公司名義
    為起造人，向北縣工務局申請據以核發建照執照，尚難認屬
    不實事項，即無何偽造公文書及使公務員登載不實之可言。
  (三)再按建物所有權第一次登記，係由權利人或登記名義人單獨
    申請之，土地登記規則第27條第2 款規定甚明。被告乙○○
    既因出資興建前揭房屋而原始取得房屋所有權，則其本諸房
    屋所有權人之身分，以雙圓公司名義向新莊地政事務所辦理
    第一次所有權登記，於法洵屬有據，且被告乙○○與聲請人
    丁○○所簽訂之土地合作興建房屋契約書之民事法律關係，
    認係互易契約之性質，業如前述，是被告乙○○尚未將所建
    造房屋之所有權移轉登記於聲請人丁○○之前，其所有權仍
    屬雙圓公司，自無成立業務侵占罪嫌之餘地。
　(四)證人即土地銀行中和分行承辦人賴明煥於原偵查中證述：「
    （問：本件貸款作業如何？）本件是建築融資的案子，要由
    地主提供土地供擔保，與建商是合建關係，由建商提供興建
    計畫來銀行做貸款與一般企業戶之貸款不同，本件貸款額度
    徵信是10,950,000元，但因抵押品（土地）無法實足擔保，
    故本件就有押品部分是先核給6,400,000 元一次撥足，另一
    部分沒有押品則是依工程進度核實撥款，最高可撥給4,550,
    000 元，印象中並未全數撥完。」、「（問：本件撥款入何
    人帳戶？）建築融資貸款之主體為建商，故是撥入建商之帳
    戶，地主是擔保物之提供人兼連帶債務保證人的地位，故錢
    不可能撥給地主，依銀行作業規章，當然是撥給主借款人，
    除非雙方在借據或契約書尚有特別約定，而本件並無特別約
    定，況本件是專款專用。」、「（問：有見過庭上丁○○之
    人？）有，好幾次，均是在土銀中和分行。」、「（問：丁○○到土銀分行做何事？）他第一次是由雙圓建設的余小姐
    陪同來辦對保。」、「（問：對保程序為何？）請擔保品提
    供人親簽契約書、借據、本票，其中借據是針對有押品之部
    分，本票是針對無押品的部分，均由蔡小姐（指聲請人丁○○，下同）親簽。」、「（問：簽章的時間從契約、借據、
    本票可得知？）由於表格設計問題，借據之日期係在每一個
    當事人（如借款人、連保人等）均來分行對保完成面晤確認
    簽章後，本行實際撥該筆款項之日期係由我經辦把日期蓋上
    去，本件借據上即是蓋88年1 月28日，而蔡小姐是88年1 月
    21日來對保，面晤確認簽章的日期是88年1 月21日，而本票
    部分並無各當事人簽章日期之設計，其上88年3 月30日之日
    期即是無押品部分第一次撥款之日期，本票上蔡小姐的簽章
    是她88年1 月21日來銀行所為的簽章。」、「（問：本件貸
    款的借款人究為何人？）就本件建築融資言，借款人是雙圓
    建設。」、「（抵押權設定程序如何？）這是授信核准後，
    由銀行授信通知建商到銀行辦抵押權設定，需提出抵押設定
    契約書2 份、申請書1 份、土地所有權狀、地主
    、建商公司執照、營利事業登記證、負責人
    於設定用印的部分是由甲○○代書來銀行辦理。」、「（問
    ：《提示抵押權設定契約書》其上加註『債務人雙圓建設企
    業有限公司，法定代理人董事長：丙○○』是到銀行之後才
    加註？）是我們銀行審核時發現有遺漏而請代書當場加上，
    因本件是建築融資。」、「（問：丁○○到銀行對保時是坐
    在你面前？）對保時蔡小姐與雙圓的余小姐還有張代書（指
    被告甲○○）皆在一起，我有當場說明公司是借款人，所以
    除擔保品提供人蔡小姐外，尚應把雙圓建設列為債務人。」
    、「（問：你當場的說明丁○○可以聽見嗎？）她就坐在桌
    子邊，我與余（指余小姐）、蔡（指聲請人丁○○）、張（
    指被告甲○○）面對面，雖主要是對代書說，但丁○○應該
    可以聽得到。」、「就正常借款程序，若如丁○○言她才是
    借款人，應由她自行備齊相關資料向銀行提出申請，而非由
    建商提出文件等出面辦理，況若丁○○僅有一塊空地，毫無
    任何興建計畫或提出任何土地利用之說明，銀行也不可能會
    貸款給他。」、「本件貸款過程全是合法的，並無不法，後
    面加註手寫的字，丁○○全程在場，她均知情，並當場蓋章
    。」、「當初申請貸款主體確是建商，利息繳納及清償也都
    是由建商出面且繳息一切正常，就銀行言本件確是建築融資
    。」、「（問：《提示其他約定事項》為何其上債務人只有
    丁○○一人，不見雙圓建設？）因為第三項所述的都是擔保
    物的部分，所以皆由擔保物提供人蓋章。」等語，復有土地
    銀行中和分行92年7 月30日和放字第0920000614號函暨所附
    聲請人提供土地與雙圓公司辦理建築融資之徵信、授信卷宗
    等在卷可資左憑，另聲請人丁○○於偵查中陳稱：「就合建
    的合約書言，我是地主出土地，建商出資，根本沒有我應配
    合出土地來做建築融資，所以這應是我個人的貸款。」等語
    ，足見聲請人丁○○主觀上對於該筆借款之債務人主體究係
    雙圓公司或其本人一事，與雙圓公司間有所爭執，然聲請人
    丁○○既經土地銀行中和行承辦人員即證人賴明煥當場說明
    係雙圓建公司辦理建築融資，聲請人因係土地所有權人，故
    列為連帶債務人及擔保義務人，且查無聲請人丁○○確有與
    雙圓公司達成協議就土地銀行所核撥之款項中提出一部分供
    聲請人丁○○使用之積極事證，則聲請人丁○○陳稱係其本
    身向土地銀行借款，卻遭被告乙○○、丙○○、戊○○、甲○○佯稱可代為辦理，並將所借得款項挪用一事，即屬無憑
    ，是被告四人應無偽造公文書、詐欺等犯行，至為灼然。
七、綜上，原不起訴處分書及駁回再議處分書已就聲請人所指予
    以調查說明，對照卷內資料，並無不合，復查無其他積極證
    據可資證明被告等有何偽造文書、詐欺、侵占等犯行，是原
    檢察官及高檢署檢察長分別予以不起訴處分及駁回再議之聲
    請，並無不當，本件交付審判之聲請為無理由，應予駁回。
八、依刑事訴訟法第258 條之3 第2 項，裁定如主文。
中　　華　　民　　國　　94　　年　　1 　　月　　7 　　日
　　　　　　　　　刑事第十三庭  審判長法  官  朱瑞娟
                                      法  官  吳佳薇
                                      法　官　陳慧萍
右正本證明與原本無異。
本裁定不得抗告。
　　　　　　　　　　　　　　　　      書記官　何適熹
中　　華　　民　　國　　94　　年　　1 　　月　　10　　日
